---
title: "Hausaufgabe Modul: Methoden der Arbeits-, Ingenieurs- und Organisationspsychologie - Arbeitsanalyse Vapiano"
shorttitle: "Arbeitsanalyse Vapiano"
author: "Aaron Peikert, Caroline Gahrmann, Chantal Unterfeld, Uwe Krüger, Hannah Sinzger"
date: "12 July 2017"
affiliation: "Humboldt Universität zu Berlin"
output:
  pdf_document:
    keep_tex: true
    template: "default.latex"
bibliography: "bibliography.bib"
csl: "apa.csl"
---

```{r,warning=FALSE,echo=FALSE,message=FALSE}
knitr::opts_chunk$set(warning=FALSE,echo=FALSE,message=FALSE) 
source("relia.R")
```


#Einleitung

Im Rahmen der Vorlesung "Methoden der Arbeits-, Ingenieurs- und Organisationspsychologie" wurde eine Arbeitsanalyse von den oben genannten Gruppenmitgliedern erstellt. 

Gegenstand der Untersuchung war die Restaurantkette "Vapiano". Diese wurde im Jahr 2002 gegründet vor dem Hintergrund stagnierender bis leicht sinkender Nachfrage in der Gastronomiebranche, die zusammen mit steigenden Lebensmittelpreisen zu sinkenden Einnahmen führte (-0.8%, real Stand 2002 zum Vorjahr nach @ulrich_branchenentwicklung_2001). Durch die Implementierung eines neuen Restaurantformats, das nach dem sogenannten Fast-Casual-Prinzip [@barron_chipotle_2012] ausgerichtet ist, gelang Vapiano ein rasantes Wachstum über den gesamten europäischen Markt. Dies wird insbesondere auf zunehmende Trends - wie Erlebnisgastronomie und Zeitersparniss der Gastronomiebranche - zurückgeführt [@zentes_innovative_2007]. 

In dieser Arbeit wollen wir die Frage nach der Gestaltung der Arbeitsprozesse im "Vapiano" in den Vordergrund stellen. Insbesondere geht es darum, die psychologischen Implikationen der Arbeitsgestaltung im Vapiano zu beleuchten. In diesem Sinne haben wir nach einer ersten unsystematischen Beobachtung ein Beobachtungsschema entwickelt, das den Arbeitsprozess eines Vapiano-Mitarbeiters im Service abbilden soll. Im Anschluss wurde eine systematische, Verhaltensbeobachtung halb-offen und ohne aktive Teilnahme durchgeführt. Es beobachteten 3 weibliche und 2 männliche StudentInnen für jeweils ca. 20 Minuten ohne Unterbrechung. Nach 5 bis 10 minütiger Pause wurde weiter beobachtet.

#Arbeitsumfeld und Erhebungsbedingungen 

Die Beobachtung hat am 13. Juli 2017 zwischen 16 und 19 Uhr anschließend an den Vorlesungsbesuch in der Vapiano-Filiale an der Augsburger-Straße in Berlin stattgefunden. 
Die Filiale verteilt sich über drei Stockwerke. Im Erdgeschoss befinden sich der Empfangs- und Bestellbereich sowie große Tische mit Sitzmöglichkeiten für Kunden. Ein weiterer Essbereich ist im ersten Stockwerk eingerichtet. Im Untergeschoss befinden sich Toiletten für Kunden und Lagerräume. Außerdem steht den Kunden zum Essen ein Außenbereich zur Verfügung.
Der räumliche Aufbau sieht vor, dass Kunden beim Betreten der Filiale über einen Eingangs- bzw. Empfangsbereich geleitet werden. Hinter diesem befindet sich am Ende des Raumes der Thekenbereich für Getränk- und Essensausgaben. Dieser ist in verschiedene Teilbereiche geordnet, welche sich nach den gewünschten Gerichten gliedern. So gibt es einen Bereich für das Bestellen von Salat und Antipasti, einen Bereich für das Bestellen von Pasta, drei Bereiche für das Bestellen von Pasta und Risotto und einen Bereich für das Bestellen von Pizza. Direkt an der Theke sind Kochplatten, Zutaten und gegebenenfalls Öfen situiert. Zusätzlich existiert ein davon abgetrennter Bereich in der Mitte des Raumes, wo Nachtische und Getränke bestellt werden können. Hinter der großen Bestelltheke liegt ein einsehbarer Raum, der als "Nudelmanifattura"ausgezeichnet ist, sowie ein nicht einsehbarer Bereich. Insgesamt nimmt der Service Bereich etwa 3/5 der Gesamtfläche des ersten Stockwerkes ein. 
Zwei große Fensterfronten erhellen den Raum, der darüber hinaus durch künstliche, helle Lichtquellen vor allem im Thekenbereich dekoriert wird. 
Die durchschnittliche Lautstärke in dem Raum ist mit über die Smartphone-APP ??? gemessenen 70db relativ hoch, sodass Unterhaltungen zwischen den Beobachtern nur mit angehobener Stimmlautstärke möglich waren. Als Geräuschquellen lassen sich vor allem Arbeitsgräusche, Unterhaltungen der Kunden und über Lautsprecher wiedergegebene Popmusik ausmachen. Die Geräuschkulisse wird noch verstärkt durch die hohen Decken in der Filiale und den damit verbundenen Hall. 
Die Temperatur wird über eine Klimaanlage auf Zimmertemperatur reguliert. Es konnte kein dominanter Geruch von Essen wahrgenommen werden, wodurch auf ein integriertes Belüftungssystem geschlossen werden kann. 
Das Kundenaufkommen war zu dem beobachteten Zeitpunkt relativ hoch. So mussten durchschnittlich etwa 15-20 Kunden im Thekenbereich bedient werden. Der Webdienst Google Maps® [@svennerberg_beginning_2010] gibt an, dass die Besucherrate zum Zeitpunkt der Beobachtung durchschnittlich ausfiel. 

Die beobachteten Arbeitsbedingungen sollen an dieser Stelle kurz bewertet werden: Besonders fiel uns die hohe Lautstärke in der Filiale auf, welche von den Mitarbeitern über ihre gesamte Schicht hinweg ausgehalten werden muss. Dies wird als negativer  Hygiene Faktor bewertet, welcher nach derzeitigem Kenntnisstand einen Einfluss auf die Arbeitsmotivation haben könnte [@leather_noise_2003].

#Arbeitsaufgaben 

In der Vapiano Filiale waren die Service-Kräfte auf unterschiedliche Tätigkeiten spezialisiert. Im Folgenden sollen die Arbeitsaufgaben und Arbeitsprozesse der Mitarbeiter mit unterschiedlichen Spezialisierungen genauer beschrieben werden. 
Im Empfangsbereich arbeiteten während der Beobachtung ein bis drei Arbeitskräfte. Ihre Tätigkeiten bestanden darin, neue Kunden zu begrüßen und diese standardisiert zu fragen, ob sie sich bei Vapiano auskennen. Wenn die Kunden dies verneinten, erklärten sie ihnen Genaueres über den Bestellprozess. Sie überreichten den Kunden anschließend je eine Karte, auf welcher deren Bestellungen gesammelt werden konnten. Die Mitarbeiter in diesem Bereich wurden außerdem dabei beobachtet, wie sie Kunden, die die Filiale verlassen wollten, betreuten. Durch ein Gerät wurden zunächst deren Bestellkarten abgelesen. Sie kassierten anschließend über Bargeld oder Kartenzahlungen den abgelesenen Betrag. Hierbei beantworteten die Mitarbeiter auch häufig Fragen der Kunden oder Fragen von anderen Mitarbeitern. Wenn keine Kunden betreut werden mussten, beschäftigten sich die Mitarbeiter, indem sie Geschirr säuberten oder sich mit einem Kollegen unterhielten. Zeitweise standen sie auch ohne erkennbare Arbeitstätigkeit da.
An der Theke sind die Köche des Vapianos, die sogenannten "Vapianisti" angestellt. Insgesamt existieren fünf verschiedene Bereiche der Theke, welche sich nach dem gewünschten Gericht ordnen. Jedem Bereich der Theke war während unserer Beobachtung eine Service-Kraft bzw. ein Koch zugeteilt. Deren Arbeitsinhalte lassen sich sehr gut nach der Handlungsregulationstheorie systematisieren.
Illustriert werden soll das an der Beschreibung des beobachteten Arbeitsablaufes einer Köchin, die für Pasta zuständig war: Globales Ziel der Köchin wäre es dementsprechend, das gewünschte Gericht herzustellen. Der Prozess, um dieses Ziel zu erreichen, wurde immer in verschiedene Teilziele gegliedert, welche hierarchisch-sequentiell durchlaufen wurden. Zunächst kam es zu einer Kunden-Interaktion. Der Kunde wurde nach dem genauen Gericht gefragt, anschließend nach der gewünschten Nudel-Sorte und schließlich nach eventuellen Sonderwünschen. Das nächste Teilziel war das Kochen der Nudeln. Hierzu suchte die Köchin in dem Regal hinter sich eine Plastiktüte mit einer bereits rationierten Portion der richtigen Nudelsorte heraus. Diese wurden von ihr in einen Behälter mit kochendem Wasser geschüttet. Während die Nudeln kochten wurde die Arbeit am nächsten Teilziel begonnen, nämlich die Sauce herzustellen. Hierzu wurde in die Pfanne, die auf der - an der Theke angebrachten - Herdstelle stand, Öl geschüttet. In diesem Öl wurde dann Gemüse und Fleisch gebraten. Gemüse musste der Koch dabei selbst rationieren, das Fleisch war bereits in Portionen abgepackt. Beides befand sich nahe der Theke. Anschließend wurde die Sauce spezifisch für das Gericht vervollständigt beispielsweise indem passierte Tomaten hinzugefügt wurden. Wenn dieser Teilschritt vervollständigt war, entstand eine Pause, weil die Nudeln noch nicht fertig gekocht waren. Die Köchin nutzte diese Pause, um die Kunden nach einem Getränk zu fragen und dieses - auf Wunsch - aus dem hinter der Theke stehenden Külschrank zu holen. Anschließend wurde der Kunde aufgefordert seine Bestellkarte an ein Lesegerät zu halten, sodass die Bestellung registriert werden konnte. In der Zwischenzeit waren die Nudeln meist fertig. Diese wurden über einen Automatismus in einem Sieb aus dem Wasser befördert. Hier begann der nächste Teilschritt für die Köchin, nämlich das Gericht zu vervollständigen. Zunächst wurden die Nudeln in die Pfanne mit der Sauce gegeben und vermischt. Anschließend wurde ein Teller geholt, welche neben der Kochfläche standen, und das Gericht wurde in den Teller gegeben. Es wurde dann Parmesan über das Gericht gegeben und Basilikum hinzugefügt. Dem Kunden wurde sein Teller gegeben und er wurde verabschiedet. Nun folgt das letzte Teilziel, nämlich den Arbeitsplatz für den nächsten Kunden vorzubereiten. Hierzu stellte die Köchin die benutze Pfane in den Bereich hinter sich, nahm sich eine neue Pfanne und richtete ihren Blick vor sich auf potenzielle Kunden. 
Die Köche, die andere Gerichte zubereiteten, hatten einen in ähnlicher Weise standardisierten Arbeitsprozess. Ihre genauen Arbeitsschritte sollen an dieser Stelle nicht wiedergegeben werden, da wir uns in der Verhaltensbeobachtung nicht auf diese Mitarbeiter konzentriert haben. 
In der Mitte des Raumes befand sich ein abgetrennter Barbereich. In diesem waren während der Beobachtung ein oder zwei Arbeitskräfte beschäftigt. Ihre Tätigkeiten beinhalteten vorwiegend das Einschenken von Getränken und das Servieren von Kuchen. Wenn keine Kunden anwesend waren, trocknete der Angestellte die zurückgebrachten Gläser ab oder unterhielt sich mit anderen Mitarbeitern. 
Weitere Mitarbeiter in der Filiale waren örtlich nicht gebunden und hatten die Aufgabe, Tische aufzuräumen und hinter der Theke zu putzen. Sie konnten durch ihren ständigen Ortswechsel leider weniger gut beobachtet werden. 

Auf Grundlage dieser Beschreibung von typischen Arbeitsabläufen soll nun versucht werden die Arbeitsgestaltung im Vapiano zu bewerten. Alle Arbeitskräfte führten ihre Aufgaben mit einem hohen Grad an Standardisierung aus. Dies gilt insbesondere für die kochenden Mitarbeiter an der Theke. Dadurch entsteht die Gefahr einer besonders monotonen Arbeit. Eine Möglichkeit dies zu verhinden ist es, die Mitarbeiter eine job-rotation machen zu lassen, innerhalb derer sie über die Zeit unterschiedlichen Spezialisierungen zugeordnet werden. Tatsächlich wurde job-rotation an der Rezeption beobachtet: Mitarbeiter, die zuvor an der Bar gearbeitet hatten, gesellten sich zu den bereits am Empfang stehenden und lösten diese an der Kasse ab. Die zuvor Kassierenden assistierten weiterhin, widmeten sich aber vermehrt Sortier- und Aufräumaufgaben.
Ein Aspekt, der auf Grundlage der Handlungsregulationstheorie positiv hervorzuheben ist, ist, dass ein job-enlargement stattgefunden hat. Auf horizontaler Ebene sind besonders viele Schritte in den Arbeitsprozess integriert. Dies wirkt gegen starke Monotonie bei der Arbeit. Doch obwohl der Koch das Gericht alleine vollständig erstellt und dabei mehrere Teilziele erfüllen muss, soll nicht vergessen werden, dass er dabei keinen Entscheidungsspielraum hat. Dennoch ist die Tätigkeit der Köche aus handlungsregulationstheoretischer Perspektive in Teilen positiv zu bewerten. 

#Beobachtungsschemata 

Das Ziel war es, eine systematische Verhaltensbeobachtung im Sinne des momentary timesampling durchzuführen. Hierzu musste ein Beobachtungsschema erarbeitet werden. Alle 60 Sekunden sollte die Situation des Mitarbeiters in dieser letzten Sekunde kodiert werden. Die Kodierung erfolgte direkt über Excel oder über Papier und Bleistift.
Bei der Erstellung des Beobachtungsschemas wurde auf die vorher gewonnen Informationen über die Arbeitsprozesse zurückgegriffen. Nachdem die Arbeitsprozesse zunächst relativ komplex analysiert wurden, haben wir die einzelnen Aspekte für die Erstellung des Beobachtungsschemas für diesen Schritt generalisiert. Der Grund besteht in der schlechten Einsehbarkeit der Mitarbeiter von den Tischen aus. Durch die Generalisierung sollte eine höhere Beobachterübereinstimmung erreicht werden. 
Insgesamt wurden drei verschiedene Beobachtungsschemata erstellt, welche sich auf die unterschiedlichen Spezialisierungen der Mitarbeiter beziehen. Gegenstand der Beobachtung war ein Mitarbeiter im Empfangsbereich, ein Mitarbeiter im Bereich der Bar und ein Mitarbeiter, der an der Theke Pasta gekocht hat. 
Für jeden Mitarbeiter wurden mögliche Tätigkeiten grob klassifiziert. Folgende Tätigkeiten wurden für den Mitarbeiter im Empfang kategorisiert: Begrüßung, Kundengespräch über standardisierte Begrüßung hinaus, Gespräch mit Angestellten, Abfertigung einer Bezahlung, Besteck putzen, Pause, Anderes. Für den Mitarbeiter an der Bar wurden dagegen folgende Tätigkeiten in das Beobachtungsschema aufgenommen: Abwaschen, Kundengespräch, Gespräch mit Mitarbeitern, Kuchen servieren, Getränke servieren, Pause, Anderes. Folgende Kategorien wurden schließlich für den Mitarbeiter an der Pastatheke formuliert: Gespräch, Kochen, Putzen, Utensilien holen, Pause, Anderes. 
Die Kodierung sah eine Ja/Nein Beantwortung der einzelnen Kategorien vor. Indem wir in jeder Minute nur einen Moment beobachteten, wurde gewährleistet, dass ausschließlich eine Antwortalternative pro Durchgang angekreuzt wurde. 
Neben dieser spezifischen Kategorisierung der Tätigkeiten von Mitarbeitern, sollte auch die Situation erfasst und bewertet werden, in welcher der Mitarbeiter sich befand. Es wird davon ausgegangen, dass Personen einer Situation bestimmte psychologische Charakteristika zuschreiben  [@edwards_structure_2005]. Ziel ist es, von den beobachtbaren Reaktionen der Mitarbeiter auf diese psychologischen Chraktersitika zu inferieren. Nach @sherman_situational_2010-1 kann eine Situation auf den Dimensionen Arbeit, Intellekt, Missgeschick, Verpartnerungsmöglichkeit, Positivtät, Negativität, Täuschung, und Sozialität bewertet werden [@sherman_situational_2010-1; @sherman_properties_2012; @sherman_situational_2013]. Aufbauend auf dieser Theorie hat @rauthmann_situational_2014 ein diagnostisches Instrumentarium entwickelt, um diese Bewertungen zu erheben. Im Rahmen des Time Sampling wurde die Ultra-Kurz-Skala DIAMONDS S8-I [@rauthmann_ultra-brief_2016] in die Beobachtungsschemata integriert. Diese Skala, die aus acht Items besteht, wurde für die hocheffiziente Nutzung für Eventsampling optimiert. Die Validät für die Ultrashortskale zeigt sich an der Mittlerenfaktorladung von .58 in der Vorgelegten CFA der Langskala, die wiederum verschiedene hervorragnde Validätsbelege aufweist [@rauthmann_situational_2014]. Sie war damit Teil von allen drei Beobachtungsschemata. 

##Items des DIAMONDS S8-I

1. Work has to be done. 
1. Deep thinking is required.
1. Somebody is being threatened, accused, or criticized.
1. Potential romantic partners are present.
1. The situation is pleasant.
1. The situation contains negative feelings (e.g.,stress, anxiety, guilt,etc.).
1. Somebody is being deceived.
1. Sociality Social interactions are possible or required.

Diese Items wurden in den Beobachtungsschemata einer sechstufigen Skala zugeordnet, die von 0 = "überhaupt nicht" bis zu 5 = "voll und ganz" reichte.

##Reliabilität des Beobachtungsschemas

Die Reliabiltät für die Klassifikation der Tätigkeiten wurde über Kappa quantifiziert. Kappa ist trotz der Verletzung der Unabhängikeitsannahme der Beobachtungen durch das Timesampling ein unverzerrter Schätzer [@sim_kappa_2005] für nominalskalierte Daten.  Mangels Ressourcen wurden 2 Rater gewählt, obwohl, um eine Reliabilität von größer .8 zu erreichen, nach @voskuijl_determinants_2002 mindestens 3 studentische Laienrater benötigt werden. Auf ein Training der Rater wurde ebenfalls verzichtet, da dieses nach der gleichen Quelle [@voskuijl_determinants_2002] keinen bis nur einen geringen Effekt auf die Reliabilität von Laienratern zeigt. Das Beobachtungsintervall wurde auf 1 Minute festgesetzt, da "momentary time sampling" zu einer unverzerrten Schätzung der Prävalenz und Inzidenz von Tätigkeiten führt  [@johnson_reliability_2014, p. 15f.]. Die Reliabilität der Beobachtungsinstrumente zur Klassifikation betrug für die Tätigkeiten an der Rezeption: `r round(rez_teat_kappa,2)`, an der Bar: `r round(bar_teat_kappa,2)` und für die Pastaausgabe: `r round(pasta_teat_kappa,2)`. Damit erreichten wir das anvisierte Ziel von .8 nicht in allen Fällen, obwohl dieser Wert immer durch das Konfidenzintervall eingeschlossen wurde.

Die DIAMONDS S8-I Skala zeigte in den unterschiedlichen Bedingungen zum Teil unbefriedigende Reliabilitäten von nur .5. Dass dies jedoch nicht der mangelnden Beobachtungsübereinstimmung anzulasten ist, zeigen die nachfolgenden Tabellen 1-3. Das verwendete Reliabilitätsmaß, Kendall's Konkordanzkoeeffizent [@kendall_rank_1948], wird maßgeblich durch die Kovarianz begrenzt, die wiederum durch die Varianz der Ratings begrenzt ist. In den Tabellen wird ersichtlich, dass alle Items mit geringer Reliabilität eine sehr geringe Varianz aufweisen. Dies erklärt die geringen Reliabilitäten.

#Ergebnisse der Verhaltensbeobachtung
Im Rahmen der Verhaltensbeobachtung haben wir das Verhalten jedes Mitarbeiters zu 30-40 unterschiedlichen Zeitpunkten kodiert. In den nachfolgendne Grafiken können die Häufigkeiten der jeweiligen Tätigkeiten abgelesen werden.

```{r}
knitr::kable(relia_rez_diamonds, caption = "Rezeption")

ggplot(rez_all,aes(class,fill=class)) + stat_count() + ggtitle("Rezeption")
```

Der Mitarbeiter am Empfang bzw. an der Rezeption wurde am häufigsten beim Abkassieren und Verabschieden der Kunden beobachtet. Relativ viel Zeit verbrachte er auch mit dem Säubern von Geschirr sowie in Mitarbeiterinteraktionen. Der subjektive Eindruck der Beobachter war, dass der Workload beim Rezeptions-Mitarbeiter phasenweise von hoch zu niedrig wechselte und inkonsistent war.

```{r}
knitr::kable(relia_bar_diamonds, caption = "Bar")

ggplot(bar_all,aes(class,fill=class)) + stat_count() + ggtitle("Bar")
```

Der Mitarbeiter an der Bar hat den Hauptteil seiner Arbeitszeit mit dem Abwaschen von Geschirr verbracht, was die Frage aufwirft, ob er stark unterbeschäftigt ist, oder diese Tätigkeit von Vapiano so erwünscht und gefordert ist. Allerdings kann es sich hier auch um eine Verzerrung aufgrund des Beobachtungszeitpunktes handeln.

```{r}
knitr::kable(relia_pasta_diamonds, caption = "Pasta")

ggplot(pasta_all,aes(class,fill=class)) + stat_count() + ggtitle("Pasta")
```

Der Pasta-Koch hat die meiste Zeit mit dem Kochen des Gerichts verbracht, wie auch zu erwarten war. Er wirkte während der gesamten Beobachtung ausgelastet. Gegen Ende der Beobachtung schien eine reguläre Pause zu beginnen, weshalb einige beobachtete Zeit als Pause notiert wurde. Ab und zu kam aber dennoch der Eindruck auf, dass er überlastet sein könnte, da zwischen den einzelnen Kunden praktisch keine Pausen stattfanden. Im Vergleich zu den anderen beobachteten Mitarbeitern wurde der Workload am höchsten eingeschätzt.

Die Qualitativen Beobachtungen lassen sich anhand der Ratings des DIAMOND S8-1 bestätigen. So ist der Workload wie zu erwarten stark assoziert mit der Anwesenheit eines Kunden (P-Wert: `r round(t.test(Duty~customer,rez_all)$p.value,2)`; Cohen's D: `r round(cohen.d.formula(Duty~customer,rez_all)$estimate,2)`), aber auch die Sozialität (siehe nachfolgende Tabellen).

```{r}
t.test(Duty~customer,rez_all) %>% pander(caption="Table: Welch Two Sample t-test: `Duty` by `customer` for Rezeption")
t.test(Sociality~customer,rez_all) %>% pander(caption="Table: Welch Two Sample t-test: `Sociality` by `customer` for Rezeption")
```

Übereinstimmend mit der qualitativen Beobachtung unterscheidet sich der Workload signifkant zwischen den beobachteten Mitarbeitern. Einschränkend muss hierzu jedoch angemerkt werden, dass unterschiedliche Beobachter die Mitarbeiter beobachteten und eine Verzerrung aufgrund von Ratingtendenzen trotz der Relibiltät von ca. `r round(as.data.frame(relia_bar_diamonds)["Duty",4],2)`  nicht ausgeschlossen werden kann.

```{r}
aov(Duty~object,all) %>% pander(caption = "Anova Workload der Beobachteten Mitarbeiter")
```

Dass die statistischen Annahmen dieser Tests höchstwahrscheinlich nicht erfüllt sind und die Ergebnisse dementsprechend nur illustrativ dienen können, sei uns im Rahmen dieser Arbeit verziehen.

#Fazit  

Im Rahmen des Projektes konnten einige Einblicke in die Arbeitsprozesse der Vapiano-Mitarbeiter im Service Bereich gewonnen werden. 

Aus psychologischer Perspektive lässt sich abschließend positiv bemerken, dass die Mitarbeiter vollständige Arbeitsabläufe im Sinne der Handlungsregulationstheorie bewältigen, wodurch Monotonie und einseitige Belastung der Arbeit vermieden werden. So waren die Köche im Vapiano für die vollständige Herstellung des Gerichtes zuständig. Gleichzeitig bekamen die Mitarbeiter häufig positives Feedback von Kunden, die den Kochprozess beobachteten. Durch diese erfahrene Wertschätzung werden erwartungsgemäß das Selbstbewusstsein und die Selbstwirksamkeit der Köche erhöht und die Arbeitszufriedenheit positiv beeinflusst [@kluger_effects_1996]. 

Aus psychologischer Perspektive konnten aber auch negativ zu bewertende Aspekte beobachtet werden. Trotz des geschlossenen Arbeitszyklus, besonders von den Köchen im Vapiano, konnte festgestellt werden, dass es langfristig zu einem Monontoniegefühl kommen kann. Dies ist auf die stark standardisierten Aufgabenprozesse zurückzuführen. Auf der einen Seite garantiert dies die gleichbleibende Qualität der Gerichte, auf der anderen Seite haben die Mitarbeiter wenig Entscheidungsspielraum. Die Aufgaben verlangen insgesamt relativ wenig Kreativität. 

Auch die Analyse der Arbeitsbedingungen ergibt einige Kritikpunkte. Problematisch ist die Tatsache, dass die Mitarbeiter keine Sitzmöglichkeiten haben, sodass ihre Arbeit sie vermutlich körperlich stark beansprucht. Die Mitarbeiter, die nicht die Aufgabe hatten, Tische aufzuräumen, haben sich zudem sehr wenig bewegt, wodurch die körperliche Belastung weiter steigt. Weiterhin ist die Lautstärke in der Filiale hoch, sodass auch diese als belastender Faktor gilt [@leather_noise_2003]. 

#Diskussion 

Innerhalb des Beobachtungsprojektes kann positiv festgestellt werden, dass durch die Doppelbeobachtung Beobachterübereinstimmungen bestimmt werden konnten. Es wurden außerdem verschiedene Mitarbeiter in der Filiale mit unterschiedlichen Spezialisierungen beobachtet, sodass Aussagen über mehrere Arbeitsprozesse getroffen werden konnten. Die Beobachtung fand über einen Zeitraum von 3-4 h statt, was einen guten Einblick in den alltäglichen Arbeitsablauf gewährleistet. 

Einige Schwierigkeiten bzw. Probleme können jedoch in der Durchführung des Beobachtungsprojektes festgestellt werden. Um einen noch besseren Einblick in die Arbeitsprozesse der Mitarbeiter zu bekommen, hätten verschiedene Vapiano Filialen besucht werden sollen. Außerdem hätten Beobachtungen zu mehr verschiedenen Messzeitpunkten erhoben werden können. Es wäre auch sinnvoll gewesen, alle Spezialisierungen der Mitarbeiter zu erfassen und nicht nur einen Ausschnit. Zudem wäre sicher auch wünschenswert gewesen, mehr als zwei Beobachter für einen Mitarbeiter zu haben. Kritisch ist auch, dass die Beobachtungsbedingungen nicht optimal waren und die Mitarbeiter zum Teil sehr schlecht einsehbar gewesen sind. Dadurch mussten die Tätigkeiten im Beobachtungsschema gröber kategorisiert werden und es ergaben sich wenig detaillierte Ergebnisse. Da besonders die Fragestellung der psychologischen Konsequenzen der Arbeitsgestaltung interessant war, wären Informationen mittels Befragungen von Mitarbeitern auch hilfreich gewesen. So hätten diese die Skala DIAMONS S8-I in regelmäßigen Abständen im Selbstrating ausfüllen können. Dies war jedoch im Rahmen dieses Projektes nicht realisierbar. Zuletzt sollte bemerkt werden, dass unsere Beobachtung nur ein Teilschritt einer echten Arbeitsanalyse ist und auch nur als solcher zu sehen ist. Wichtige andere Teilaspekte wie Mitarbeitergespräche wurden in diesem Rahmen nicht berücksichtigt.

#System Info

Das Dokument wurde unter folgenden System Specifikationen generiert. Alle Benötigten Dokumente zur Reprduktion des Dokumentes (Samt R Code und Daten) lassen sich unter [GitHub](https://github.com/aaronpeikert/vapiano) herunterladen.

```{r}
sessionInfo() %>% pander
```


#Literatur